ACORDAO-COMPLETO-2536182

ACÓRDÃO 2093/2022 ATA 36/2022 - PLENÁRIO

VISTOS, relatados e discutidos estes autos, em que se aprecia recurso de revisão interposto pelo Ministério Público junto ao TCU contra o Acórdão 2922/2017-TCU-Segunda Câmara, por meio do qual o Tribunal julgou regulares as contas de Lázaro Luiz Gonzaga e regulares com ressalva as contas de José Carlos Cirilo da Silva, 
ACORDAM os Ministros do Tribunal de Contas da União, reunidos em sessão do Plenário, diante das razões expostas pelo Relator, em: 
9.1. com fundamento nos arts. 32, inciso III, e 35 da Lei 8.443/1992, conhecer do presente recurso de revisão e, no mérito, dar-lhe provimento parcial para, com fundamento no art. 16, inciso III, alínea "b", da Lei 8.443/1992, julgar irregulares as contas de Lázaro Luiz Gonzaga e manter o julgamento das contas de José Carlos Cirilo da Silva pela regularidade com ressalva, com base nos arts. 1º, inciso I, 16, inciso II, 18 e 23, inciso II, da mesma lei; 
9.2. dar ciência deste acórdão ao recorrente, a Lázaro Luiz Gonzaga, a José Carlos Cirilo da Silva, ao Sesc/MG e ao Senac/MG.

Recurso de revisão contra acórdão que julgou a prestação de contas da entidade referente ao exercício de 2012. Análise das contrarrazões.

Administração Regional do Senac no Estado de Minas Gerais.

3. Recorrente: Ministério Público junto ao TCU.
3.1. Responsáveis: José Carlos Cirilo da Silva (XXX.525.306-XX) e Lázaro Luiz Gonzaga (XXX.106.546-XX).

13.1. Ministros presentes: Benjamin Zymler (na Presidência), Walton Alencar Rodrigues, Augusto Nardes, Bruno Dantas (Relator) e Jorge Oliveira.
13.2. Ministros-Substitutos convocados: Augusto Sherman Cavalcanti e Weder de Oliveira.

ACORDAO-COMPLETO-2558172

Acórdão 2467/2022 - Plenário

BRUNO DANTAS

Ministro-Substituto Marcos Bemquerer Costa.

Trata-se de recurso de revisão interposto pelo Ministério Público junto ao Tribunal de Contas da União (MPTCU) contra o Acórdão 2922/2017-TCU-Segunda Câmara (peça 48) , que julgou a prestação de contas da Administração Regional do Serviço Nacional de Aprendizagem Comercial no Estado de Minas Gerais (Senac/MG) referente ao exercício de 2012.
2.	Na instrução que analisou as contas, a unidade instrutora, depois de avaliar os atos de gestão, propôs ao Tribunal o julgamento das contas de Lázaro Luiz Gonzaga (Presidente do Senac/MG) pela irregularidade, com base no artigo 16, inciso III, alíneas "b" e "c", da Lei 8.443/1992, e das contas de José Carlos Cirilo da Silva (Diretor Regional) pela regularidade com ressalva.
3.	O MPTCU discordou da proposta de irregularidade das contas do primeiro responsável, por entender que as falhas verificadas não se revestiam de gravidade suficiente para macular toda a gestão de 2012, manifestando-se, assim, pela regularidade com ressalva das contas de Lázaro Luiz Gonzaga entre outros responsáveis. 
4.	O relator anterior acolheu a proposta da do Ministério Público especializado e, dessa forma, por meio do acórdão ora recorrido, as contas de Lázaro Luiz Gonzaga foram julgadas regulares e as de José Carlos Cirilo da Silva regulares com ressalva.
5.	A deliberação invocada, relatada pelo Ministro-Substituto Marcos Bemquerer Costa, tem o seguinte teor:
"9.1. excluir o nome da Sra. Giane Conceição Leal, CPF XXX.258.456-XX, do rol de responsáveis destes autos; 
9.2. com base nos arts. 1º, inciso I, 16, inciso I, 17 e 23, inciso I, da Lei 8.443/1992 c/c os arts. 1º, inciso I, 207 e 214, inciso I, do Regimento Interno/TCU, julgar regulares as contas dos responsáveis abaixo arrolados, dando-lhes quitação plena: Lázaro Luiz Gonzaga, (CPF 130.106.546- 34) , Luciano de Assis Fagundes, CPF XXX.533.416-XX, Alexandre Crivellaro de Pinho Tavares, CPF XXX.916.086-XX, Walter Lúcio de Sousa Bastos, CPF XXX.930.856-XX, Emerson Belotti de Souza, CPF XXX.330.706-XX, Wainer Pastorini Haddad, CPF XXX.020.686-XX, Airton Gomes Salim, CPF XXX.467.986-XX, Lúcio Emílio de Faria Júnior, CPF XXX.793.776-XX, Samuel Fux, CPF 039.316.336- 91, Persival Ferreira da Costa, CPF 009..484.036-91, Alfeu Freitas Abreu, CPF XXX.955.376-XX, Antônio Andrade Carvalho, CPF XXX.047.636-XX, Marco Aurélio Bastos Lage, CPF XXX.466.676-XX, Alysson Paixão de Oliveira Alves, CPF XXX.131.356-XX, Manoel Ricardo Palmeira Lessa, CPF XXX.769.377-XX, Carlos Henrique Ramos Mello Filho, CPF XXX.426.946-XX, Heli Santos de Oliveira, CPF XXX.155.936-XX, Ronaldo Darwich Camilo, CPF XXX.276.006-XX, Paulo Miranda Soares, CPF XXX.826.376-XX, Elias Jorge Salomão Barburi, CPF XXX.736.576-XX, Osvaldo Fernandes Pereira Júnior, CPF XXX.881.726-XX, Maria Luiza Maia de Oliveira, CPF XXX.134.126-XX, José Donaldo Bittencourt Júnior, CPF XXX.047.306-XX, Gil Novaes Horta Barbosa, CPF XXX.842.707-XX, Carlos Alberto Salvato, CPF XXX.066.476-XX, Evando Avelar Duarte, CPF XXX.982.086-XX, José Bosco dos Santos Costa, CPF XXX.125.866-XX, Vera Lúcia de Freitas Luzia, CPF XXX.982.856-XX, José Maria Facundes, CPF XXX.948.646-XX, Mário Borges do Amaral, CPF XXX.145.636-XX, Sérgio Oliveira Santos, CPF XXX.399.146-XX, Dayse Lúcia Alves, CPF XXX.536.946-XX, Silas Batista da Silva, CPF XXX.364.216-XX, Jesus Ângelo Andrade, CPF XXX.669.946-XX, Paulo Roberto da Silva, CPF XXX.861.066-XX, Zilda Antunes Santos, CPF XXX.194.086-XX, Sebastião Ribeiro de Souza, CPF XXX.111.676-XX, Glenn Andrade, CPF XXX.945.096-XX, Frederico de Oliveira Figueiredo, CPF XXX.571.626-XX, Antônio Carlos de Souza Lima, CPF XXX.627.766-XX, Paulo Rodrigues Moreira, CPF XXX.635.106-XX, Giane Rita de Souza Ferreira, CPF XXX.258.456-XX; 
9.3. com fulcro nos arts. 1º, inciso I, 16, inciso II, 18 e 23, inciso II, da Lei 8.443/1992, c/c os arts. 1º, inciso I, 208 e 214, inciso II, do Regimento Interno/TCU, julgar regulares com ressalva as contas dos responsáveis Anselmo José de Oliveira (CPF XXX.697.856-XX) , José Carlos Cirilo da Silva (CPF XXX.525.306-XX) , e Marilene da Conceição Siqueira Delgado (XXX.877.686-XX) , dando-lhes quitação; 
9.4. alertar o Senac/MG da necessidade de implementar, se ainda não o fez, as recomendações da Controladoria Geral da União no Estado de Minas Gerais - CGU/MGG) , expedidas em razão das ocorrências apontadas no Relatório de Auditoria Anual de Contas 201308583, ou de justificar eventual impossibilidade de implementação; 
9.5. determinar à CGU/MG que faça constar nas próximas contas do Senac/MG informações sobre a efetiva regularização das ocorrências verificadas no Relatório de Auditoria Anual de Contas 201308583; 
9.6. dar ciência deste Acórdão, bem como da Proposta de Deliberação e do Relatório que o fundamentam, à Administração Regional do Serviço Nacional de Aprendizagem Comercial no Estado de Minas Gerais (Senac/MG) ."
6.	Em vista da apuração de irregularidades, com a consequente aplicação de multa a Lázaro Luiz Gonzaga e a José Carlos Cirilo da Silva em processo de denúncia (TC Processo 013.881/2014-0) , o MPTCU interpôs o recurso de revisão em apreciação, em que, ao final, requer a reabertura das contas relativas ao exercício de 2012 e o seu julgamento pela irregularidade em relação a esses responsáveis. 
7.	Admiti o processamento do recurso, porquanto preenchidos os requisitos previstos nos arts. 32, inciso III, e 35, inciso III, da Lei 8.443/1992, sem atribuir-lhe efeito suspensivo.
8.	Instruído o presente feito, faço reproduzir, com os ajustes que julgo pertinentes, o exame técnico e o encaminhamento oferecidos pela Secretaria de Recursos deste Tribunal (peças 77-79) , que contaram com a anuência do Ministério Público junto ao TCU (peça 80) : 
"MÉRITO
4. Constitui objeto do recurso examinar as seguintes questões:
a) se a repercussão da condenação dos responsáveis em processo de denúncia justifica a reabertura e julgamento das suas contas ordinárias pela irregularidade (item 5) ;
b) se a ausência de apreciação do pedido de prorrogação de prazo para contrarrazões justifica a prorrogação automática de tal prazo (item 6) ;
c) se ocorreu a prescrição (item 7) ;
d) se o MPTCU fundamentou seu recurso de revisão (item 8) ;
e) se há fundamento jurídico para a reabertura e julgamento pela irregularidade das contas de José Carlos Cirilo da Silva (item 9) .
RECURSO DE REVISÃO
5. Repercussão de condenação em processo de denúncia nas contas ordinárias
5.1. O MPTCU aduz que as irregularidades que justificaram a apenação de Lázaro Luiz Gonzaga e José Carlos Cirilo da Silva com multa no TC Processo 013.881/2014-0 (denúncia) justifica também a reabertura de suas contas de 2012 na condição de dirigentes do Senac/MG e o julgamento das contas pela irregularidade. Nesse sentido, aduz que:
a) em 2014, foi autuada denúncia (TC Processo 013.881/2014-0) a respeito de possíveis irregularidades ocorridas no Senac/MG e no Sesc/MG nos exercícios de 2011 e 2012, relacionadas, entre outros aspectos, à ausência de procedimento licitatório para a contratação de bens e serviços; (peça 57, p. 1) 
b) em razão de tais falhas, por intermédio do Acórdão 3167/2020-TCU-Plenário, relator: Augusto Sherman Cavalcanti, esta Corte de Contas rejeitou as razões de justificativa apresentadas por parte dos responsáveis e aplicou-lhes a multa prevista no artigo 58, inciso II, da Lei 8.443/1992; (peça 57, p. 1) 
c) como entre os gestores sancionados encontravam-se Lázaro Luiz Gonzaga e José Carlos Cirilo da Silva, respectivamente presidente e diretor regional do Senac/MG, que integram o rol de responsáveis das contas de 2012, este Tribunal decidiu dar ciência ao MPTCU da deliberação, para que eventualmente interpusesse recurso tendente a reabrir as contas; (peça 57, p. 1-2) 
d) assim, o que motiva a interposição deste recurso de revisão é a constatação de grave irregularidade atribuída aos gestores supramencionados, a qual não foi levada em consideração na ocasião do julgamento das contas anuais do Senac/MG referentes ao exercício de 2012; (peça 57, p. 2) 
e) constatou-se que, a partir do exercício de 2011, o Senac/MG passou a lançar mão de instrumento de convênio, celebrado com o intuito de viabilizar contratações diretas de empresas prestadoras de serviços, por meio de interposta instituição conveniada, em flagrante inobservância ao regular procedimento licitatório; (peça 57, p. 2) 
f) a despeito de não estarem terminantemente submetidos aos ditames da legislação de regência acerca de licitações e contratos, os Serviços Sociais Autônomos - entidades integrantes do denominado Sistema S - além de serem obrigados a respeitar fielmente seus estatutos próprios sobre a matéria, possuem o dever de observar os princípios gerais que norteiam a atuação da Administração Pública (cf. Acórdão 7596/2016-TCU-Primeira Câmara, relator: Weder de Oliveira; Acórdão 1280/2018-TCU-Plenário, relator: Benjamin Zymler) ; (peça 57, p. 2) 
g) a apuração da denúncia revelou que, em 2011, o Senac/MG celebrou instrumento intitulado Convênio de Cooperação Técnica - Senac 436/2011 com a Federação do Comércio de Bens, Serviços e Turismo do Estado de Minas Gerais (Fecomércio/MG) , por intermédio do qual foram efetuadas contratações diretas de empresas para a prestação de serviços de consultoria e treinamento na área de recursos humanos; (peça 57, p. 2) 
h) com os recursos recebidos, a Fecomércio/MG contratava empresas para a prestação de serviços na área de recursos humanos, mediante inexigibilidade de licitação e sem proceder à verificação de que os preços ofertados eram compatíveis com aqueles praticados no mercado; ademais, as empresas contratadas não prestavam os serviços exclusivamente para a contratante, mas também para o Senac/MG e o Sesc/MG; (peça 57, p. 2) 
i) não houve, entre o Fecomércio/MG e Senac/MG, qualquer atividade de cooperação técnica que fosse apta a justificar a celebração do Convênio Senac 436/2011, tendo esse ajuste se prestado essencialmente a viabilizar a fuga ao devido processo licitatório, de modo que a Fecomércio pudesse efetuar a contratação direta das empresas, desvencilhando-se, assim, da observância das formalidades necessárias, bem como dos normativos e princípios que regem o tema; (peça 57, p. 3) 
j) a utilização de convênio para contratação direta de serviço, em patente burla ao devido processo licitatório e aos seus procedimentos pertinentes, afronta os artigos 1º e 2º do Regulamento de Licitação e Contratos do Senac (Resolução 958/2012) , como também o artigo 37, caput e inciso XXI, da Constituição Federal; tal conduta infringe ainda os princípios da isonomia, da competitividade, da seleção da proposta mais vantajosa e do julgamento objetivo, previstos no caput do artigo 3º da Lei 8.666/1993; (peça 57, p. 3) 
k) a falha constatada constitui 'prática de ato de gestão ilegal, ilegítimo, antieconômico, ou infração à norma legal ou regulamentar' que se reveste de gravidade suficiente para ensejar o julgamento pela irregularidade das contas de Lázaro Luiz Gonzaga e José Carlos Cirilo da Silva, nos termos do artigo 16, inciso III, alínea 'b', da Lei 8.443/1992, c/c o artigo 209, inciso II, do Regimento Interno/TCU; (peça 57, p. 3) 
l) a despeito de o convênio ter sido celebrado em 2011, as falhas dele decorrentes perduraram ao longo de todo o exercício de 2012; (peça 57, p. 3) 
m) as irregularidades que levaram à condenação dos gestores ora responsabilizados e que justificam a reabertura das contas e seu julgamento pela irregularidade são as seguintes: (peça 57, p. 4) 
m.1) Lázaro Luiz Gonzaga:
m.1.1) utilização do convênio celebrado com a Fecomércio/MG para a contratação direta da sociedade empresária Milta Rocha Consultoria Ltda., sem passar pelo processo de licitação;
m.1.2) contratação da sociedade empresária Milta Rocha Consultoria Ltda., por intermédio do convênio de cooperação técnica celebrado com a Fecomércio/MG, sem examinar se os preços praticados pela empresa eram condizentes com os preços praticados no mercado;
m.1.3) direcionamento e favorecimento à sociedade empresária Milta Rocha Consultoria Ltda. Na celebração dos convênios, sem os quais a contratação da referida empresa somente seria possível mediante a realização prévia de certame licitatório com ampla divulgação e concorrência de seu objeto; e
m.1.4) contratação direta da empresa Milta Rocha Consultoria Ltda. por interposta instituição, mediante os convênios celebrados junto à Fecomércio/MG, haja vista que a contratação das empresas prescindiria dos convênios de cooperação.
m.2) José Carlos Cirilo da Silva: celebração do Quarto Termo Aditivo ao Convênio 436/2011 com a Fecomércio/MG, sem verificar se os preços praticados pela sociedade empresária Milta Rocha Consultoria Ltda. eram condizentes com os preços praticados no mercado de consultoria e treinamento de recursos humanos.
n) a Súmula-TCU 288 estabelece que 'o julgamento pela irregularidade de contas ordinárias ou extraordinárias prescinde de nova audiência ou citação em face de irregularidades pelas quais o responsável já tenha sido ouvido em outro processo no qual lhe tenha sido aplicada multa ou imputado débito'; no caso em exame, os responsáveis já foram ouvidos, bem como sancionados com multa, no âmbito do processo de denúncia em que a mesma irregularidade foi apurada, o que torna dispensável a realização de novas audiências (cf. Acórdão 2326/2013-TCU-Plenário, relatora: Ana Arraes; Acórdão 6659/2020-TCU-Primeira Câmara, relator: Benjamin Zymler) .
Análise
5.2. Conforme aduzido pelo MPTCU, no âmbito do TC Processo 013.881/2014-0 foi apurada denúncia relativa a irregularidades ocorridas no Senac/MG e no Sesc/MG, relacionadas à falta de procedimento licitatório, com contratação direta de empresa de consultoria, decorrente da celebração e execução de convênios de cooperação técnica com a Fecomércio/MG para desenvolvimento de ações de interesse comum, visando ao apoio e à coordenação da gestão de recursos humanos e capacitação de colaboradores.
5.3. Mediante o Acórdão 3167/2020-TCU-Plenário, a denúncia foi considerada parcialmente procedente, redundando na apenação com a multa prevista no artigo 58, inciso II, da Lei 8.443/1992 de Lázaro Luiz Gonzaga, ex-Presidente do Conselho Regional do Senac-MG, R$ 16.000,00; José Carlos Cirilo da Silva, ex-Diretor Regional do Senac-MG, R$ 5.000,00; e Rodrigo Penido Duarte, ex-Diretor Regional do Sesc-MG, R$ 9.000,00.
5.4. Conforme ainda lembrado pelo MPTCU, a teor da Súmula-TCU 288, a aplicação de multa ou imputação de débito em outro processo dispensa a realização de nova audiência ou citação no processo de contas, para efeito de estas serem julgadas irregulares.
5.5. No caso vertente, tem-se que este Tribunal, por meio do Acórdão 2812/2017-TCU-Plenário (TC Processo 013.881/2014-0, denúncia, relator: Augusto Sherman) , determinou tanto a audiência dos responsáveis pela celebração e execução do Convênio de Cooperação Técnica 436/2011, firmado entre o Senac/MG e a Fecomercio/MG; quanto a constituição de apartado autuado como tomada de contas especial (TC Processo 000.542/2018-0) , para apuração do dano ao erário e que ainda está em fase de citação dos responsáveis.
5.6. Por meio do Acórdão 3167/2020-TCU-Plenário (TC Processo 013.881/2014-0) , o Tribunal considerou parcialmente procedente a denúncia e multou os responsáveis. É com base nessa decisão que o MPTCU pugna pela reabertura e julgamento pela irregularidade das contas de Lázaro Luiz Gonzaga e José Carlos Cirilo da Silva.
5.7. Trata-se, portanto, de avaliar a repercussão dessa condenação nas contas ordinárias ora reabertas, isto é, se tais irregularidades são suficientemente graves para macular toda a gestão dos recorrentes à frente do Senac-MG durante o exercício de 2012.
5.8. Como se trata de analisar a gestão de 2012 como um todo, deve-se anotar que as contas ordinárias ora reabertas de José Carlos Cirilo da Silva foram julgadas regulares com ressalva, consistindo a ressalva tão somente na irregularidade relativa à 'inexistência de normativo que discipline as transferências discricionárias concedidas' (relatório do Acórdão 2922/2017-TCU-Segunda Câmara, peça 50, p. 5, item 6.3, e p. 3, item 4.8) .
5.9. Já as contas de Lázaro Luiz Gonzaga foram julgadas regulares, não obstante haver-se constatado que ele homologou e adjudicou 'o resultado do julgamento do Pregão 01/2012 com as seguintes irregularidades: i) edital com cláusula que afronta a jurisprudência desta Corte, ao exigir a apresentação de amostras previamente à fase de classificação das propostas; e ii) especificação do objeto da licitação (equipamentos de informática) contendo exigências excessivas e desnecessárias e que não levou em consideração as reais necessidades de cada setor da Entidade' (relatório do Acórdão 2922/2017-TCU-Segunda Câmara, peça 50, p. 6, item 9.3) .
5.10. A unidade técnica propôs o julgamento pela irregularidade das contas de Lázaro Luiz Gonzaga, mas o MPTCU divergiu dessa proposta, por entender que as irregularidades 'não se revestem de grau de reprovabilidade suficiente para acarretar o julgamento pela irregularidade de suas contas', porquanto, 'no exame das contas de uma unidade jurisdicionada em determinado exercício, os atos praticados devem ser avaliados e considerados tendo em conta a gestão como um todo, e não isoladamente' (peça 45, p. 2, item 13) .
5.11. Ainda segundo o MPTCU, o critério de materialidade deve levar em conta 'a representatividade dos valores envolvidos nos atos irregulares praticados em comparação com o volume total de recursos efetivamente geridos pela unidade no exercício em análise' (peça 45, p. 2, item 14) , e 'o parâmetro alusivo ao risco deve ser utilizado para avaliar a presença de eventos que possam obstaculizar o alcance dos objetivos institucionais estabelecidos no âmbito da gestão em exame, em vez da mera verificação da ocorrência de falhas pontuais' (peça 45, p. 2, item 15) .
5.12. Em vista disso, o MPTCU concluiu que 'os problemas identificados no Pregão 1/2012 constituem-se em falhas pontuais e de baixa magnitude, incapazes, portanto, de macular a gestão da unidade como um todo', de modo que 'tais falhas não podem ser utilizadas, isoladamente, como parâmetro para a formação do juízo de mérito acerca da integralidade da gestão dos responsáveis envolvidos' (peça 45, p. 3, item 19-20) . Por fim, o MPTCU deixou assente que 'não haver notícia de dano ao erário resultante das irregularidades em questão, tampouco de que falhas dessa natureza sejam recorrentes na gestão do Senac/MG' (peça 45, p. 4, item 23) .
5.13. O entendimento foi seguido por este Tribunal, redundando no julgamento pela regularidade das contas. Não obstante entender que 'as falhas apontadas na condução do Pregão 01/2012 cercearam a competitividade do certame e acabaram por direcionar o resultado da licitação' (peça 49, p. 3, item 22) , o relator concluiu 'não haver provas nos autos de eventual prejuízo financeiro ao Senac/MG advindo de tais falhas, tampouco de quaisquer atos fraudulentos à lisura do certame ou ainda de entraves ao cumprimento dos objetivos fixados pelo Senac/MG, decorrentes exclusivamente das questões apontadas no multicitado Pregão 01/2012', de modo que 'as falhas indicadas quando confrontadas com toda a gestão do exercício de 2012 não têm gravidade suficiente para impor a irregularidade das contas dos responsáveis ouvidos em audiência, nem para aplicar-lhes a pena de multa', sendo que 'eventuais falhas apuradas devem ser avaliadas no contexto de toda a gestão do responsável, a fim de averiguar se têm ou não gravidade suficiente para macular as contas ordinárias do gestor' (peça 49, p. 6, itens 31-33) .
5.14. Em vista dessas considerações, tem-se que as irregularidades identificadas não foram elididas ou justificadas, mas apenas não foram consideradas suficientemente graves para macular a gestão do responsável. Assim, nada obsta a que tais falhas se juntem àquelas identificadas no processo de denúncia para efeito de análise de mérito das contas dos responsáveis que ora têm suas contas reabertas.
5.15. Nesse sentido, as constatações que poderiam levar à irregularidade das contas dos responsáveis são as seguintes:
a) Lázaro Luiz Gonzaga:
a.1) homologação e adjudicação do resultado do julgamento do Pregão 01/2012 com as seguintes irregularidades: i) edital com cláusula que afronta a jurisprudência desta Corte, ao exigir a apresentação de amostras previamente à fase de classificação das propostas; e ii) especificação do objeto da licitação (equipamentos de informática) contendo exigências excessivas e desnecessárias e que não levou em consideração as reais necessidades de cada setor da Entidade' (relatório do Acórdão 2922/2017-TCU-Segunda Câmara, peça 50, p. 6, item 9.3) ;
a.2) irregularidades no Convênio de Cooperação Técnica 436/2011:
a.2.1) utilização do convênio celebrado com a Fecomércio/MG para a contratação direta da sociedade empresária Milta Rocha Consultoria Ltda., sem passar pelo processo de licitação;
a.2.2) contratação da sociedade empresária Milta Rocha Consultoria Ltda., por intermédio do convênio de cooperação técnica celebrado com a Fecomércio/MG, sem examinar se os preços praticados pela empresa eram condizentes com os preços praticados no mercado;
a.2.3) direcionamento e favorecimento à sociedade empresária Milta Rocha Consultoria Ltda. Na celebração dos convênios, sem os quais a contratação da referida empresa somente seria possível mediante a realização prévia de certame licitatório com ampla divulgação e concorrência de seu objeto; e
a.2.4) contratação direta da empresa Milta Rocha Consultoria Ltda. por interposta instituição, mediante os convênios celebrados junto à Fecomércio/MG, haja vista que a contratação das empresas prescindiria dos convênios de cooperação.
b) José Carlos Cirilo da Silva:
b.1) inexistência de normativo que discipline as transferências discricionárias concedidas;
b.2) celebração do Quarto Termo Aditivo ao Convênio 436/2011 com a Fecomércio/MG, sem verificar se os preços praticados pela sociedade empresária Milta Rocha Consultoria Ltda. eram condizentes com os preços praticados no mercado de consultoria e treinamento de recursos humanos.
5.17. Desse contexto, conclui-se que o conjunto das irregularidades atribuídas a Lázaro Luiz Gonzaga é suficiente para macular suas contas. Se a irregularidade identificada nas contas não tinha por si só gravidade suficiente para macular as contas, tal irregularidade, tomada em conjunto com a irregularidade identificada no processo de denúncia, revela condutas reiteradas para burlar o dever de licitar e a competitividade dos certames realizados.
5.18. Já no tocante a José Carlos Cirilo da Silva, observa-se de plano a menor gravidade das condutas a ele atribuídas. A primeira conduta é de somenos importância mesmo para se cogitar eventual multa. E a segunda conduta - celebração do Quarto Termo Aditivo - teve um efeito diminuto, considerando que o aditivo em questão se limitou a estender o prazo de vigência do convênio de 3/12 para 31/12/2012 (TC Processo 013.881/2014-0, peça 48, p. 40) . Desse modo, não se vislumbra nas condutas atribuídas a José Carlos Cirilo da Silva gravidade suficiente para macular toda a sua gestão no exercício de 2012.
5.19. Por fim, no tocante especificamente ao Convênio de Cooperação Técnica 436/2011, o MPTCU entende que a 'utilização de convênio para contratação direta de serviço, em patente burla ao devido processo licitatório e aos seus procedimentos pertinentes, afronta os artigos 1º e 2º do Regulamento de Licitação e Contratos do Senac (Resolução 958/2012) , como também o artigo 37, caput e inciso XXI, da Constituição Federal de 1988', e que tal conduta 'infringe ainda os princípios da isonomia, da competitividade, da seleção da proposta mais vantajosa e do julgamento objetivo, insculpidos no caput do artigo 3º da Lei 8.666/1993', razão pela qual 'a falha constatada no âmbito da denúncia constitui 'prática de ato de gestão ilegal, ilegítimo, antieconômico, ou infração à norma legal ou regulamentar' que se reveste de gravidade suficiente para ensejar o julgamento pela irregularidade das contas de Lázaro Luiz Gonzaga e José Carlos Cirilo da Silva, nos termos do artigo 16, inciso III, alínea 'b', da Lei 8.4443/1992, c/c o artigo 209, inciso II, do RI/TCU' (peça 57, p. 3) .
5.20. Contudo, ante o exposto, a conclusão do Parquet aplica-se perfeitamente a Lázaro Luiz Gonzaga, mas não se adequa à conduta atribuída a José Carlos Cirilo da Silva.
5.21. Em vista do exposto, deve-se prover o recurso no tocante a Lázaro Luiz Gonzaga, mas não em relação a José Carlos Cirilo da Silva.
CONTRARRAZÕES
6. Prorrogação de prazo - possibilidade de complementação das contrarrazões
6.1. O responsável Lázaro Luiz Gonzaga alega que a ausência de apreciação do pedido de prorrogação de prazo para apresentação de suas contrarrazões justificaria a prorrogação automática de tal prazo. Nesse sentido, aduz que:
a) em 3/9/2021, o responsável outorgou poderes para novos advogados assumirem a representação de sua defesa nos autos em epígrafe, e no dia 6/9/2021 os causídicos pediram prorrogação de prazo, nos termos do artigo 183, parágrafo único, do Regimento Interno/TCU e do artigo 12 da Resolução-TCU 234/2010; (peça 73, p. 2) 
b) ocorre que tal pleito não foi apreciado, razão pela qual se faz imperativa a prorrogação do prazo para eventual complementação das contrarrazões ora apresentadas. (peça 73, p. 2) 
Análise
6.2. Segundo o artigo 160, § 1º, do Regimento Interno/TCU, é facultada à parte a juntada de documentos novos até o término da etapa de instrução, que somente se encerra no momento em que o titular da unidade técnica emite seu parecer conclusivo, o que até o presente momento não ocorreu. Portanto, nada obsta a que mesmo agora o responsável complemente suas contrarrazões, sendo desnecessária a formal prorrogação de prazo para tanto.
6.3. Além disso, 'não é causa de nulidade a ausência de comunicação ao responsável do deferimento de seu pedido de prorrogação de prazo para apresentação de defesa, cabendo a ele acompanhar o desfecho do pleito (art. 183, parágrafo único, do Regimento Interno do TCU) ' (Acórdão 10236/2021-TCU-Primeira Câmara, relator: Vital do Rêgo) .
6.4. De todo modo, observa-se que foi concedido prazo de quinze dias para que a apresentação de contrarrazões (peça 68) , a contar de 27/8/2021 (peça 69) . Em 8/9/2021, houve solicitação de prorrogação de prazo (peça 71) , que foi reiterada em 20/9/2021 (peça 72) . O responsável efetivamente apresentou suas contrarrazões em 21/9/2021 (peça 73) .
6.5. Conforme já aduzido, nada obsta a que o responsável ainda agora complemente suas contrarrazões, não havendo necessidade de prorrogação formal do prazo concedido, não se identificando assim qualquer prejuízo à defesa do responsável.
6.6. Ante o exposto, deve-se rejeitar a alegação.
7. Prescrição
7.1. Os responsáveis Lázaro Luiz Gonzaga e José Carlos Cirilo da Silva alegam ocorrência de prescrição. Nesse sentido, o primeiro aduz que:
a) ocorre que o acórdão recorrido foi prolatado em 3/4/2017, ou seja, já seria alcançado a prescrição; (peça 73, p. 8) 
b) assim, na data da interposição do recurso de revisão já haviam transcorridos mais de cinco anos da prática das pretensas irregularidades eventualmente apontadas no Relatório de Gestão de 15/10/2013, que fundamentou o julgamento das contas relativas ao exercício de 2012; (peça 73, p. 8) 
c) conforme entendimento do Supremo Tribunal Federal, é prescritível a pretensão de ressarcimento ao erário fundada em decisão do Tribunal de Contas (STF, Plenário, RE 636.886, relator: Alexandre de Moraes, julg. 20/4/2020 - Repercussão Geral - Tema 899; (peça 73, p. 9) 
d) para a Suprema Corte, a prescrição da pretensão punitiva do TCU é regulada pela Lei 9.873/1999, descabendo a aplicação do prazo decenal previsto na legislação civil (artigo 205 do Código Civil) ; ao revés, incide o prazo quinquenal previsto na Lei 9.873/1999 (MS 32201, relator: Roberto Barroso, 1ª Turma, Dje 7/8/2017; MS 35512-AgR, relator: Ricardo Lewandowski, 2ª Turma, Dje 21/6/2019; MS 35940, relator: Luiz Fux, 1ª Turma, julg. 16/6/2020, DJe-176, divulg. 13/7/2020, public. 14/7/2020) ; (peça 73, p. 9) 
e) assim, são aplicáveis aos processos do TCU o prazo prescricional quinquenal previsto na Lei 9.873/1999. (peça 73, p. 9) 
7.2. Já José Carlos Cirilo da Silva aduz que:
a) o responsável não foi chamado à oitiva no presente processo, seja durante a instrução ou após a interposição do recurso de revisão ora em discussão; somente houve uma notificação emitida em 24/8/2021 (Ofício 47059/2021 - Seproc) que não foi entregue ao responsável, tendo sido o documento devolvido ao TCU em 9/9/2021; (peça 75, p. 2) 
b) a conduta realizada pelo recorrido, qual seja, a celebração do Quarto Termo Aditivo ao Convênio 436/2011 com a Fecomércio/MG, ocorreu em 3/12/2012, data em que foi firmado o instrumento; passaram-se, assim, nove anos da data da ocorrência do fato; (peça 75, p. 3) 
c) o STF reconheceu que a prescrição da pretensão punitiva do TCU é regulada integralmente pela Lei 9.873/1999; (peça 75, p. 3) 
d) em observância ao entendimento jurisprudencial, o TCU se submete à aplicação da prescrição quinquenal da pretensão punitiva, conforme determina o artigo 1º da legislação supramencionada; (peça 75, p. 3) 
e) o termo inicial do prazo prescricional é contado da data da prática do ato e, no tocante às causas de interrupção previstas no artigo 2º, tem-se que: conforme já aduzido, em momento algum o recorrido foi citado neste processo; o Acórdão 2922/2017-TCU-Segunda Câmara não constitui decisão condenatória recorrível, visto que julgou regulares com ressalva as contas; não houve qualquer tentativa de solução conciliatória; assim, a única hipótese interruptiva da prescrição no presente caso decorre da prática de ato inequívoco voltado à apuração do fato; (peça 75, p. 5) 
f) as condutas do recorrido na qualidade de Diretor Regional do Senac de Minas Gerais foram apuradas através de instrução da Secretaria-Geral de Controle Externo do TCU, em 11/8/2014, o qual reconheceu o posicionamento do CGU a favor do julgamento pela regularidade com ressalva das contas do gestor; a referida instrução constitui o primeiro ato inequívoco de apuração do fato, iniciando-se nova contagem do prazo prescricional; e somente o primeiro ato inequívoco de apuração é capaz de interromper a prescrição, conforme Parecer 75/2008-PF/ANEEL, proferido pela Advocacia Geral da União; (peça 75, p. 5-6) 
g) esta compreensão se alicerça na necessidade de observância, na atuação administrativa, dos princípios da eficiência e da segurança jurídica, visto que se mostra desarrazoado a submissão do possível infrator a uma ameaça punitiva por tempo indeterminado; (peça 75, p. 6) 
h) tanto as instruções posteriores, quanto o Acórdão 2922/2017-TCU-Segunda Câmara, em relação às condutas do recorrido, apresentam mera repetição das informações já contidas na instrução mencionada; dessa forma, podemos inferir que, da data do primeiro ato inequívoco de apuração do fato (11/8/2014) até a data da interposição do recurso de revisão (4/8/2021) , temos um lapso temporal de aproximadamente sete anos, razão pela qual deve ser reconhecida a prescrição quinquenal da pretensão punitiva em relação ao recorrido, e o recurso de revisão seja julgado improcedente e arquivado. (peça 75, p. 7) 
Análise
7.3. No exame da prescrição, a Serur tem adotado os entendimentos detalhados na peça 76, em que estão desenvolvidas as seguintes premissas utilizadas no presente exame:
a) ¿ao julgar o RE 636.886, o STF conferiu nova interpretação ao art. 37, § 5º, da Constituição Federal, fixando a tese de que 'é prescritível a pretensão de ressarcimento ao erário fundada em decisão de Tribunal de Contas';
b) ¿as pretensões punitiva e de ressarcimento devem observar o mesmo regime na atividade de controle externo, dado o objetivo comum da prescrição, de fixar prazo para o Tribunal de Contas agir, para caracterizar o ilícito, identificar seu autor, dimensionar as consequências da conduta e impor as consequências legais, independentemente de tais consequências terem natureza punitiva ou ressarcitória;
c) ¿até que sobrevenha norma específica, entende-se que a prescrição das pretensões punitiva e de ressarcimento, no processo de controle externo, deve observar os critérios do Acórdão 1441/2016-TCU-Plenário, que preveem a prescrição decenal prevista no Código Civil; sem prejuízo de se realizar o exame da prescrição quinquenal prevista na Lei 9.873/1999.
Análise da prescrição segundo os critérios do Acórdão 1441/2016-TCU-Plenário:
7.4. No que se refere à prescrição, o TCU tem tradicionalmente aplicado os critérios definidos no Acórdão 1441/2016-TCU-Plenário, que, em incidente de uniformização de jurisprudência, orientou-se pela aplicação do prazo de prescrição decenal previsto no artigo 205 do Código Civil, contado a partir da data da ocorrência do fato e interrompido pelo ato que ordenar a citação, a audiência ou a oitiva da parte.
7.5. No caso vertente, as contas referem-se ao exercício de 2012 e foram julgadas em 28/3/2017 mediante o Acórdão 2922/2017-TCU-Segunda Câmara, ora recorrido (peça 48) .
7.6. O recurso de revisão foi interposto em 4/8/2021 (peça 57) , mas se fundamenta nas conclusões do Acórdão 3167/2020-TCU-Plenário, mediante o qual os ora responsáveis foram penalizados com a multa prevista no artigo 58, inciso II, da Lei 8.443/1992. Esta decisão foi prolatada no âmbito do TC Processo 013.881/2014-0, relativo a denúncia, em que o ato que ordenou a audiência dos responsáveis foi o Acórdão 2812/2017-TCU-Plenário, prolatado em 6/12/2017.
7.7. Desse modo, conclui-se não ter decorrido o prazo decenal de prescrição previsto no Acórdão 1441/2016-TCU-Plenário.
Análise da prescrição pelo regime da Lei 9.873/1999
7.8. No regime da Lei 9.873/1999, a prescrição quinquenal se interrompe 'por qualquer ato inequívoco, que importe apuração do fato' (art. 2º, II) .
7.9. Nesse sentido, tem-se que as contas são de 2012 e a denúncia que consubstancia o TC Processo 031.881/2014-0 é de 23/5/2014 (peça 1, TC Processo 031.881/2014-0) , sendo a primeira instrução deste Tribunal de 5/6/2014 (peça 13, TC Processo 031.881/2014-0) .
7.10. Nos termos do artigo 2º, inciso I, da Lei 9.873/1999, a prescrição também é interrompida 'pela notificação ou citação do indiciado ou acusado, inclusive por meio de edital'.
7.11. No caso vertente, Lázaro Luiz Gonzaga foi notificado da audiência em 18/1/2018 (ofício: peça 245; AR: peça 252 do TC Processo 031.881/2014-0) ; e José Carlos Cirilo da Silva, em 19/1/2018 (ofício: peça 241; AR: peça 265 do TC Processo 031.881/2014-0) . Portanto, não procede a alegação deste último de que não foi notificado do presente processo.
7.12. A prescrição também se interrompe 'pela decisão condenatória recorrível' (artigo 2º, III, da Lei 9.873/1999) , o que, conforme alegado por José Carlos Cirilo da Silva, ainda não se deu no caso vertente.
7.13. De todo modo, conclui-se não ter ocorrido a prescrição quinquenal prevista na Lei 9.873/1999.
Conclusão sobre a prescrição
7.14. Ante o exposto, conclui-se que a prescrição não se operou por nenhum dos dois critérios.
8. Ausência de fundamento do recurso de revisão
8.1. O responsável Lázaro Luiz Gonzaga alega ausência de fundamento para o recurso de revisão interposto pelo MPTCU. Nesse sentido, aduz que:
a) o MPTCU somente traz como argumento o fato de que a denúncia (TC Processo 013.881/2014-0) culminou em multa em face do recorrido e este fato justificaria a interposição do presente recurso de revisão; (peça 73, p. 10) 
b) ocorre que todas as acusações já foram amplamente debatidas e analisadas pela unidade técnica, motivo pelo qual o acórdão recorrido aprovou as contas do gestor, bem como o próprio parquet do TCU opinou pela regularidade das contas; (peça 73, p. 10) 
c) a unidade técnica não constatou nenhuma mácula que justificasse aplicação de multa ou quaisquer outras irregularidades que viessem a reprovar as contas do responsável, motivo pelo qual deve ser mantido o acórdão recorrido em todos os seus termos; (peça 73, p. 11) 
d) o recurso é extremamente suscinto e o MPTCU não demonstra de forma fundamentada qual evidência justificaria a reforma e revisão do acórdão vergastado; (peça 73, p. 11) 
e) o Supremo Tribunal Federal já enfrentou diversas vezes a matéria, para afastar decisão do TCU que determinava a inclusão de regras específicas da Lei 8.666/1993 no procedimento de contratação do próprio SESC; no Mandado de Segurança 33.442/DF, relator: Gilmar Mendes, concluiu-se que 'as entidades do 'Sistema S' desenvolvem atividades privadas incentivadas e fomentadas pelo Poder Público, não se submetendo ao regramento disciplinado pela Lei 8.666/1993; tendo em vista a autonomia que lhes é conferida, exige-se apenas a realização de um procedimento simplificado de licitação previsto em regulamento próprio, o qual deve observar os princípios gerais que regem a matéria'; (peça 73, p. 11) 
f) no RE 789.874, o STF fixou quatro pressupostos com relação às entidades do Sistema S: 1) estas entidades 'ostentam natureza jurídica de direito privado'; 2) 'possuem autonomia administrativa' e 3) são 'limitadas, formalmente, apenas no controle finalístico, pelo TCU' de modo que lhe cabe 'no exercício de sua atividade fiscalizatória, exercer o controle sobre a manutenção de legitimidade, determinando, se for o caso, as providências necessárias para coibir eventuais distorções ou irregularidades' (art. 70, CR e art. 183 do Dec.-lei 200/67) ; 4) as entidades estão obrigadas a manter 'um padrão de objetividade e eficiência na contratação e nos gastos'; (peça 73, p. 12) 
g) trata-se apenas de inconformismo do Parquet de contas, que não fundamentou seu recurso de forma a demonstrar onde existiram eventuais irregularidades. (peça 73, p. 12) 
Análise
8.2. A questão suscitada pelo responsável no sentido de que não caberia às entidades do Sistema S obedecer às disposições da Lei 8.666/1993 constitui matéria de mérito já decidida no TC Processo 013.881/2014-0, não sendo passível de rediscussão neste processo de contas, que se restringe à repercussão neste processo de contas da condenação do responsável naquele processo de denúncia.
8.3. De todo modo, sobre esse ponto, o MPTCU aduziu que, 'a despeito de não estarem terminantemente submetidos aos ditames da legislação de regência acerca de licitações e contratos, os Serviços Sociais Autônomos - entidades integrantes do denominado Sistema S - além de serem obrigados a respeitar fielmente seus estatutos próprios sobre a matéria, possuem o dever de observar os princípios gerais que norteiam a atuação da Administração Pública' (peça 57, p. 2) .
8.4. De fato, é entendimento deste Tribunal que 'os serviços sociais autônomos não se sujeitam à estrita observância da Lei 8.666/1993, mas sim aos seus regulamentos próprios devidamente publicados, os quais devem se pautar pelos princípios gerais do processo licitatório e seguir os postulados gerais relativos à Administração Pública, em especial os da legalidade, da moralidade, da impessoalidade, da isonomia e da publicidade' (Acórdão 1280/2018-TCU-Plenário, relator: Benjamin Zymler) . Ademais, 'os serviços sociais autônomos se sujeitam ao controle do TCU, uma vez que administram recursos públicos de natureza tributária, advindos de contribuições parafiscais e destinados ao atendimento de fins de interesse público' (Acórdão 1507/2020-TCU-Plenário, relator: Marcos Bemquerer) .
8.5. Não procede a alegação de que as irregularidades que justificaram o recurso de revisão já foram analisadas nas contas ordinárias. Conforme aduzido pelo MPTCU, 'o que motiva a interposição deste recurso de revisão é a constatação de grave irregularidade atribuída aos gestores supramencionados, que, por ter sido confirmada somente após o deslinde da aduzida denúncia, não foi levada em consideração na ocasião do julgamento das contas anuais do Senac/MG referentes ao exercício de 2012, o qual culminou na prolação do Acórdão 2922/2017-TCU-Segunda Câmara' (peça 57, p. 2) . (g.n.) 
8.6. Também não procede a alegação de que não restaram apontadas as evidências que justificariam a reabertura e o julgamento pela irregularidade das contas. O recurso de revisão do MPTCU claramente remete ao processo de denúncia TC Processo 013.881/2014-0, em que as irregularidades ali identificadas ocasionaram a apenação dos responsáveis. Ademais, conforme já registrado, o objeto do recurso de revisão não é propriamente apontar irregularidades (as quais já estão resolvidas no processo de denúncia) , mas demonstrar que tais irregularidades maculam toda a gestão dos responsáveis à frente do Senac/MG no exercício de 2012.
8.7. Nesse ponto, o MPTCU foi claro ao aduzir que a celebração do Convênio de Cooperação Técnica 436/2011 constituiu 'patente burla ao devido processo licitatório e aos seus procedimentos pertinentes' e infringência aos princípios da isonomia, da competitividade, da seleção da proposta mais vantajosa e do julgamento objetivo; revestindo-se de gravidade suficiente para macular as contas do responsável em 2012.
8.8. Ante o exposto, deve-se rejeitar a alegação, porquanto, ao contrário do alegado, o MPTCU fundamentou devidamente seu recurso de revisão e justificou a necessidade de que as contas dos responsáveis sejam reabertas e julgadas irregulares.
9. Ausência de fundamento para a irregularidade das contas
9.1. O responsável José Carlos Cirilo da Silva alega ausência de fundamento jurídico para a reabertura e julgamento pela irregularidade das suas contas. Nesse sentido, aduz que:
a) o Convenio de Cooperação Técnica 436/2011 foi firmado em 11/8/2011, não tendo o recorrente qualquer participação na seleção e na contratação da empresa prestadora de serviço; tanto no contrato entre a Federação e a empresa Milta Rocha, como no Convênio 436/2011 entre a Federação e o Senac, a entidade foi representada pelo Presidente do Conselho Regional; (peça 75, p. 7) 
b) o Quarto Aditivo assinado pelo recorrente em 3/12/2012 serviu tão somente para prorrogar o prazo de execução do contrato inicial de 3/12/2012 a 31/12/2012 (por 29 dias) , sendo certo que os valores pagos estavam estribados na cláusula 1.2 do 3º aditivo, este firmado pelo Presidente do Conselho Regional em 4/9/2012, tanto assim que foram pagos em agosto, setembro, outubro e novembro de 2012, antes da assinatura do quarto aditivo, que, repise-se, somente se prestou a prorrogar por mais 29 dias a execução dos serviços avençados no 3º aditivo; (peça 75, p. 7) 
c) o recorrente não poderia ter frustrado ou burlado a obrigação de licitar contrato que não foi por ele assinado e tampouco determinado o pagamento; coube-lhe apenas garantir a prorrogação de prazo para a execução da integralidade do serviço e que, portanto, não resultou em prejuízo/dano para a entidade; (peça 75, p. 8) 
d) a assinatura do Quarto Aditivo se deu por uma questão meramente formal, não sendo determinante para a contratação dos serviços; isso porque a assinatura do contrato foi realizada pela Fecomercio/MG por meio de seu Presidente, que é estatutariamente presidente nato do Conselho Nacional do Senac, a quem incumbe superintender a Administração Regional e assinar convênios; a prova de que os serviços seriam contratados, executados e pagos de qualquer forma é o fato de que no Senac e na coirmã Sesc os contratos foram executados e pagos; (peça 75, p. 8) 
e) a assinatura dos diretores regionais em convênios não é condição de exequibilidade; e tal questão foi admitida duas vezes por este Tribunal no relatório que acompanha o Acórdão 3167/2020-TCU-Plenário, TC Processo 013.881/2014-0; (peça 75, p. 8) 
f) a questão da assinatura não é o sustentáculo principal da argumentação aduzida pelo Tribunal; tais assinaturas não se configuram como esteio central para a contratação e prestação de serviços ou para a burla de procedimentos internos da entidade; (peça 75, p. 9) 
g) o cargo de diretor regional é de livre nomeação do presidente do Conselho Regional (cargo que é nato e ocupado pelo presidente da Federação) , o que por si só denota ascensão hierárquica de um sobre o outro, e suas funções estão descritas no inciso IV do artigo 28 do Regulamento do Senac, que são 'organizar, dirigir e fiscalizar os serviços do órgão a seu cargo', tarefas que, no que se refere ao contrato em questão, foram perfeitamente executadas pelo responsável, conforme confia que será comprovado no âmbito do TC Processo 000.542/2018-0 (TCE) ; (peça 75, p. 9) 
h) este Tribunal admitiu que os diretores regionais não têm legitimidade para a assinatura de convênios (que é prerrogativa exclusiva do presidente do Conselho Regional) ; restou a análise da dinâmica de assinaturas do contrato e de seus aditivos, que deixa patente que as assinaturas dos diretores eram meramente para cumprimento de formalidade, tendo em vista que no Sesc e no Senac os contratos foram assinados ora pelo próprio presidente do Conselho Regional, ora pelos diretores regionais, seguindo o contrato seu curso, independentemente do signatário; (peça 75, p. 10) 
i) o Quarto Aditivo, que se prestou apenas à prorrogação de prazo de serviços que estavam sendo prestados no âmbito do Convênio 436/2011, não gerou ou autorizou qualquer tipo de pagamento; (peça 75, p. 10) 
j) o recorrente pugna pelo reconhecimento de que a mera formalização do contrato por meio de assinatura não representou, conforme a dinâmica dos fatos demonstrou, autorização para continuidade da prestação dos serviços, fuga nos procedimentos licitatórios ou desídia na pesquisa de preços; (peça 75, p. 10-11) 
k) o Quarto Aditivo foi instrumento que se prestou somente à prorrogação do prazo de execução de um resquício de atividades do Convênio 436/2011 pelo prazo de 29 dias; portanto, não se prestou a qualquer tipo de contratação ou pagamento, apenas garantindo que todos os serviços contratados fossem devidamente prestados à entidade; (peça 75, p. 11) 
l) os gestores do Sesc e do Senac não respondem objetivamente por seus atos e os danos devem ser comprovados ou, caso contrário, forçoso reconhecer a boa-fé do gestor; (peça 75, p. 11) 
m) o Senac é entidade privada, não administra verba pública e seus gestores agiram em nome da entidade e de boa-fé, sendo que o direito aplicável é o Civil, onde a regra é a responsabilidade subjetiva, tal como o é para os agentes da administração pública. (peça 75, p. 12) 
Análise
9.2. A conduta atribuída a José Carlos Cirilo da Silva foi a de haver celebrado o Quarto Termo Aditivo ao Convênio de Cooperação Técnica 436/2011, o qual, conforme alegado, apenas prorrogou o termo final da vigência do ajuste de 3/12 para 31/12/2012 (TC Processo 013.881/2014-0, peça 48, p. 40) . De plano, tem-se que a conduta, embora entendida como reprovável e justificadora da multa imposta ao responsável, não é suficientemente grave ou reprovável ao ponto de macular toda a gestão do responsável no exercício de 2012.
9.3. Além disso, uma vez que a atuação do responsável se limitou à prorrogação do prazo de vigência do convênio, procede a alegação de que não se pode imputar a ele a burla ou frustração da obrigação de licitar. Mais que isso, uma vez que a conduta imputada ao responsável teve um efeito temporal bastante limitado (29 dias) , nem mesmo se pode afirmar se e em que medida da sua conduta teria decorrido eventual dano ao erário - matéria tratada na tomada de contas especial que consubstancia o TC Processo 000.542/2018-0.
9.4. Também assiste razão ao recorrente quando aduz que a unidade técnica reconheceu que a assinatura do diretor regional do Sesc-MG era desnecessária nos termos de convênio e em seus aditivos, uma vez que o representante legal estatutariamente designado para isso é o presidente do Conselho Regional da entidade.
9.5. Com efeito, a unidade técnica, ao afastar a responsabilidade de Namilton Nei Alves Coelho (diretor regional do Sesc-MG no período de 1/1/2011 a 9/10/2011) e Luciano de Assis Fagundes (diretor regional do Senac-MG, que firmou o Quinto Aditivo ao convênio em questão) , reconheceu que a atribuição de firmar convênios é do presidente do conselho regional do Sesc e Senac (no caso, Lázaro Luiz Gonzaga) e que 'entre as atribuições do diretor regional (art. 27, IV [dos regimentos do Sesc e Senac]) não se encontra nenhuma ação relacionada aos convênios assinados' (relatório do voto condutor do Acórdão 3167/2020-TCU-Plenário, itens 33-35 e 51-53) . Entretanto, ao analisar as alegações de defesa de José Carlos Cirilo da Silva (diretor regional do Senac durante o exercício de 2012) , a unidade técnica rejeitou as alegações e por isso propôs sua apenação com multa (ibidem, itens 38-47) , mas deixou de aplicar a este responsável o mesmo entendimento sustentado em relação aos outros dois diretores regionais. Desse entendimento se conclui que, embora conste no termo do Quarto Aditivo a assinatura de José Carlos Cirilo da Silva, tal instrumento seria juridicamente nulo (por incompetência) se nele não constasse também a assinatura do presidente do conselho regional, Lázaro Luiz Gonzaga. Em outros termos, a conduta de José Carlos Cirilo da Silva foi juridicamente inócua, segundo o entendimento da unidade técnica.
9.6. Ademais, a menor reprovabilidade da conduta de José Carlos Cirilo da Silva foi expressa no próprio valor da multa que lhe foi imposta, R$ 5.000,00, quando ao outro responsável, Lázaro Luiz Gonzaga, foi imposta uma multa de R$ 16.000,00.
9.7. Por fim, embora não seja objeto do presente processo - que trata apenas da repercussão do Acórdão 3167/2020-TCU-Plenário nas contas ordinárias -, mas tendo em vista a ampla defesa, tem-se que 'a responsabilidade dos jurisdicionados perante o TCU é de natureza subjetiva, caracterizada mediante a presença de simples culpa stricto sensu, sendo desnecessária a caracterização de conduta dolosa ou má-fé do gestor para que ele seja instado a ressarcir os prejuízos que tenha causado ao erário' (Acórdão 4485/2020-TCU-Primeira Câmara, relator: Benjamin Zymler; Acórdão 827/2019-TCU-Segunda Câmara, relator: Ana Arraes) .
9.8. Ante exposto, tendo em vista o diminuto efeito temporal da conduta do responsável, a razoável dúvida sobre se de sua conduta resultou dano ao erário, e a inocuidade jurídica e assim a menor reprovabilidade da conduta reconhecida pela baixa apenação promovida pelo Acórdão 3167/2020-TCU-Plenário, deve-se rejeitar o recurso de revisão relativamente a José Carlos Cirilo da Silva, mantendo-se suas contas regulares com ressalva.
CONCLUSÃO
10. Da análise, conclui-se que:
a) no caso de Lázaro Luiz Gonzaga, as irregularidade identificadas no processo de denúncia, aliadas às irregularidades então já identificadas nas próprias contas ordinárias, foram um contexto cuja gravidade é suficiente para macular suas contas; já no caso de José Carlos Cirilo da Silva, as condutas atribuídas a ele não se revestem de gravidade suficiente para macular suas contas (item 5) ;
b) é facultada à parte a juntada de documentos novos até o término da etapa de instrução, que somente se encerra quando o titular da unidade técnica emite seu parecer conclusivo, o que até o presente momento não ocorreu; portanto, nada obsta a que o responsável ainda agora complemente suas contrarrazões, não havendo necessidade de prorrogação formal do prazo concedido, não se identificando assim qualquer prejuízo à defesa do responsável; (item 6) ;
c) a prescrição não se operou nem pelos critérios do Acórdão 1441/2016-TCU-Plenário, nem pelo regime da Lei 9.873/1999 (item 7) ;
d) ao contrário do alegado, o MPTCU fundamentou devidamente seu recurso de revisão e justificou a necessidade de que as contas de Lázaro Luiz Gonzaga sejam reabertas e julgadas irregulares (item 8) ;
e) não há fundamento jurídico para a reabertura e julgamento pela irregularidade das contas de José Carlos Cirilo da Silva, tendo em vista o diminuto efeito temporal da sua conduta do responsável, a razoável dúvida sobre se de sua conduta resultou dano ao erário, e a inocuidade jurídica e assim a menor reprovabilidade da conduta reconhecida pela baixa apenação promovida pelo Acórdão 3167/2020-TCU-Plenário (item 9) .
10.1. Ante essas conclusões, deve-se dar provimento parcial ao recurso de revisão, mantendo-se as contas de José Carlos Cirilo da Silva regulares com ressalva; e julgando-se as contas de Lázaro Luiz Gonzaga irregulares.
PROPOSTA DE ENCAMINHAMENTO
11. Ante o exposto, submete-se o assunto à consideração superior, propondo-se, com fundamento nos artigos 32, inciso III, e 35 da Lei 8.443/1992:
a) conhecer do recurso e, no mérito, dar-lhe provimento parcial, mantendo-se as contas de José Carlos Cirilo da Silva regulares com ressalva, e julgando-se as contas de Lázaro Luiz Gonzaga irregulares;
b) dar ciência da decisão ao MPTCU, aos responsáveis José Carlos Cirilo da Silva e Lázaro Luiz Gonzaga, ao Sesc/MG e ao Senac/MG."
É o relatório.

Márcio Augusto Ramos Tinoco (OAB/PI 3.447), representando Lázaro Luiz Gonzaga; Rogério Evangelista Santana (OAB/MG 101.532) e outros, representando a Administração Regional do Senac no Estado de Minas Gerais.

Subprocurador-Geral Lucas Rocha Furtado.

PRESTAÇÃO DE CONTAS ORDINÁRIA, EXERCÍCIO DE 2012. FALHAS NAS ÁREAS DE GESTÃO PATRIMONIAL, TRANSFERÊNCIAS VOLUNTÁRIAS, LICITAÇÕES E CONTRATAÇÕES. AUDIÊNCIA DOS RESPONSÁVEIS. FALHAS PONTUAIS, SEM CONSTATAÇÃO DE DANO FINANCEIRO À ENTIDADE OU DE QUALQUER ENTRAVE AO CUMPRIMENTO DOS OBJETIVOS INSTITUCIONAIS. BAIXA MATERIALIDADE RELATIVAMENTE AO MONTANTE GERIDO PELA ENTIDADE. CONTAS REGULARES, COM QUITAÇÃO PLENA, DE ALGUNS RESPONSÁVEIS. CONTAS REGULARES COM RESSALVA DE OUTROS GESTORES. RECURSO DE REVISAO INTERPOSTO PELO MPTCU EM RAZÃO DE ILEGALIDADES VERIFICADAS EM PROCESSO DE DENÚNICA EM QUE HOUVE APLICAÇÃO DE MULTA. PROVIMENTO PARCIAL. MANUTENÇÃO DA REGULARIDADE COM RESSALVA DAS CONTAS DE UM RESPONSÁVEL. REABERTURA E ALTERAÇÃO DO JULGAMENTO DAS CONTAS DE OUTRO RESPONSÁVEL PARA IRREGULARES.

PRESTAÇÃO DE CONTAS (PC)

Secretaria de Recursos (Serur); Secretaria de Controle Externo do Desenvolvimento Econômico (SecexDesen).

Em julgamento, recurso de revisão interposto pelo Ministério Público junto ao Tribunal de Contas da União (MPTCU) contra o Acórdão 2922/2017-TCU-Segunda Câmara, que apreciou a prestação de contas da Administração Regional do Serviço Nacional de Aprendizagem Comercial no Estado de Minas Gerais (Senac/MG) referente ao exercício de 2012 e julgou regulares as contas de Lázaro Luiz Gonzaga, Presidente, e regulares com ressalva as de José Carlos Cirilo da Silva, Diretor Regional da entidade. 
O recorrente alega que as irregularidades apuradas no TC Processo 013.881/2014-0 (denúncia) , que levaram à aplicação de multa a Lázaro Luiz Gonzaga e a José Carlos Cirilo da Silva, justificam a reabertura de suas contas de 2012, na condição de dirigentes do Senac/MG, e o julgamento pela sua irregularidade.
Depois de examinar a peça recursal e as contrarrazões dos responsáveis, a Secretaria de Recursos defende que os elementos trazidos maculam a gestão de Lázaro Luiz Gonzaga e que, portanto, suas contas devem ser reabertas e julgadas irregulares. Em relação a José Carlos Cirilo da Silva, a unidade instrutora conclui que não há fundamento jurídico para a reabertura de suas contas e consequente julgamento pela irregularidade.
Preliminarmente, ratifico o despacho exarado no sentido de que o presente recurso merece ser conhecido, porquanto preenche os requisitos de admissibilidade previstos nos arts. 32, inciso III, e 35 da Lei 8.443/1992. 
Quanto ao mérito, concordo com a análise empreendida pela Secretaria de Recursos, transcrita no relatório precedente, a qual enfrentou, com propriedade, os argumentos apresentados pelos responsáveis a título de contrarrazões, motivo pelo qual incorporo seus fundamentos às minhas razões de decidir, sem prejuízo das seguintes considerações.
No processo de denúncia que fundamenta o recurso de revisão interposto pelo MPTCU, Lázaro Luiz Gonzaga foi sancionado, em resumo, devido à utilização do convênio celebrado com a Fecomércio/MG para contratação direta da sociedade empresária Milta Rocha Consultoria Ltda., sem passar pelo processo de licitação. 
José Carlos Cirilo da Silva foi apenado porque celebrou o Quarto Termo Aditivo ao Convênio 436/2011 com a Fecomércio/MG, sem verificar se os preços ofertados pela mesma sociedade empresária eram condizentes com os praticados no mercado de consultoria e treinamento de recursos humanos.
Como se vê, a ilegalidade apurada nos autos da denúncia foi a utilização de convênio para contratação direta de serviço, em patente burla ao devido processo licitatório e aos seus procedimentos pertinentes, situação que afronta os artigos 1º e 2º do Regulamento de Licitação e Contratos do Senac (Resolução 958/2012) , como também o artigo 37, caput e inciso XXI, da Constituição Federal de 1988.
Em suas contrarrazões, os responsáveis alegaram a ocorrência de prescrição.
Sobre esse tema, adoto o posicionamento clássico e há muito reiterado desta Corte pela imprescritibilidade.
No que se refere ao entendimento fixado a partir do RE 636.886/AL (Tema 899 da repercussão geral) ao presente caso, limito-me a registrar o que restou consignado pelo próprio relator, Ministro Alexandre de Moraes (destaques acrescidos) :
"Os argumentos acima elencados conduzem à conclusão no sentido de que a pretensão executória de título executivo proveniente de decisão do TCU da qual resulte imputação de débito ou multa é prescritível; e, portanto, a ela se aplica o prazo prescricional da Lei de Execução Fiscal.
Nenhuma consideração houve acerca do prazo para constituição do título executivo, até porque esse não era o objeto da questão cuja repercussão geral foi reconhecida no Tema 899, que ficou adstrito, como sobejamente já apontado, à fase posterior à formação do título."
Na minha compreensão, diante dessa decisão e da inexistência de lei específica tratando do tema, o TCU terá necessariamente que suprir essa lacuna legislativa definindo as consequências da prescritibilidade, tais como o prazo prescricional, o início da contagem e as causas de interrupção.
O Tribunal, ao apreciar o TC Processo 000.006/20173, decidiu remeter a análise do tema ao processo que será criado em decorrência do Acórdão 459/2022-TCU-Plenário (redator Ministro Walton Alencar Rodrigues) , de 9/3/2022, por meio do qual foi expedido comando à Secretaria-Geral de Controle Externo desta Casa para que formasse grupo técnico de trabalho destinado a apresentar projeto de ato normativo que discipline "o tema da prescrição da pretensão ressarcitória e da prescrição da pretensão punitiva no âmbito do controle externo, tendo por base jurisprudência predominante do Supremo Tribunal Federal, adequando-a às especificidades das diversas formas de atuação do Tribunal de Contas da União".
O processo autuado em decorrência daquele comando foi encaminhado ao gabinete do relator para as providências pertinentes. Até a conclusão desse trabalho, permanecem vigentes, em relação à prescrição da pretensão sancionatória, as regras do Acórdão 1441/2016-TCU-Plenário e, quanto à prescrição da pretensão ressarcitória, a imprescritibilidade. 
As contas em questão se referem ao exercício de 2012, e o recurso de revisão foi interposto, em 4/8/2021 (peça 57) , com base no Acórdão 3167/2020-TCU-Plenário, proferido nos autos do TC Processo 013.881/2014-0, no bojo do qual foi ordenada a audiência dos responsáveis em 6/12/2017, por força do Acórdão 2812/2017-TCU-Plenário. 
Ou seja, entre o final do exercício até o ato que ordenou as audiências sobre as irregularidades que maculam as contas, não transcorreu o prazo de 10 anos e, por consequência, não se consumou a prescrição. 
Lázaro Luiz Gonzaga alega ainda que inexiste fundamento para o recurso de revisão e que não caberia às entidades do Sistema S obedecer às disposições da Lei 8.666/1993; já José Carlos Cirilo da Silva suscita que não há fundamento para a irregularidade das contas.
Inicialmente esclareço que, nos termos do artigo 288, § 2º, do RI/TCU, "em face de indícios de elementos eventualmente não examinados pelo Tribunal, o Ministério Público poderá interpor recurso de revisão, compreendendo o pedido de reabertura das contas e o pedido de mérito".
Além disso, no processo de denúncia restou evidente que, a partir do exercício de 2011, o Senac/MG passou a lançar mão de instrumento de convênio, celebrado com o intuito de viabilizar contratações diretas de empresas prestadoras de serviços, por meio de instituição conveniada, em flagrante inobservância ao regular procedimento licitatório. Essa ilegalidade levou à aplicação de multa aos gestores, estando, portanto, presente o requisito para a reabertura das contas.
Sobre a relatada irregularidade, o MPTCU, em sua peça recursal, deixou assente que "a despeito de não estarem terminantemente submetidos aos ditames da legislação de regência acerca de licitações e contratos, os Serviços Sociais Autônomos - entidades integrantes do denominado Sistema S - além de serem obrigados a respeitar fielmente seus estatutos próprios sobre a matéria, possuem o dever de observar os princípios gerais que norteiam a atuação da Administração Pública" (Acórdão 1280/2018-TCU-Plenário e 7.596/2016-TCU-Primeira Câmara) . 
Tal conduta infringe os princípios da isonomia, da competitividade, da seleção da proposta mais vantajosa e do julgamento objetivo, insculpidos no caput do artigo 3º da Lei 8.666/1993.
Desse modo, está evidenciada a prática de ato de gestão ilegal, ilegítimo, antieconômico, ou infração à norma legal ou regulamentar, situação bastante para as contas serem julgadas irregulares.
No que se refere à responsabilização, observo que José Carlos Cirilo da Silva atuou apenas na celebração do quarto termo aditivo do convênio firmado com a Fecomércio/MG. Apesar de sua ação ser grave o suficiente para aplicação da multa, entendo, em consonância com a unidade instrutora, não ser o bastante para tornar irregular a sua gestão relativa ao exercício de 2012. 
Esse aditivo serviu apenas para prorrogar o ajuste de 3/12 para 31/12/2012, ou seja, esse gestor não foi fundamental para a concretização da ilegalidade consistente em burlar a exigência de processo licitatório para contratar, diferentemente do que se apura em relação a Luiz Gonzaga, que atuou de forma determinante para que a irregularidade se consumasse.
Feitas essas considerações, entendo que se deve conhecer do presente recurso para dar-lhe provimento parcial, de forma a manter o julgamento pela regularidade com ressalva das contas de José Carlos Cirilo da Silva e a julgar irregulares as contas de Lázaro Luiz Gonzaga.
	Ante o exposto, voto por que o Tribunal adote o Acórdão que ora submeto à deliberação deste Colegiado.
TCU, Sala das Sessões Ministro Luciano Brandão Alves de Souza, em 21 de setembro de 2022.
Ministro BRUNO DANTAS 
Relator